【裁判字號】    87,易,432
【裁判日期】    890214
【裁判案由】    違反水利法
【裁判全文】
臺灣花蓮地方法院刑事判決                        八十七年度易字第四三二號
    公  訴  人  臺灣花蓮地方法院檢察署檢察官
    被      告  乙○○
    選任辯護人  林武順
                黃連勝
右列被告因違反水利法案件，經檢察官提起公訴（八十五年度偵字第三六八七號），
本院判決如左：
    主  文
乙○○未經主管機關許可，私塞水道，因而損害他人權益，累犯，處有期徒刑陸月，
如易科罰金，以參佰元折算壹日。
    事  實
一、乙○○曾於民國八十年間因犯偽造文書罪，經台灣高等法院判處有期徒刑六月，
    得易科罰金確定，於八十一年十一月十六日易科罰金執行完畢，仍不知悔改，未
    經主管機關許可，於八十五年五月間，為其自營「奇泉實業股份有限公司」取水
    以生產礦泉水牟利之便，僱請不知情之不詳姓名已成年男子駕駛挖土機挖土整地
    ，私自將台灣省花蓮農田水利會（下稱水利會）享有水權之虎頭圳六支線取水口
    及下游圳路堵塞，並自行插管引水至儲水筒中儲放，足以影響下游農民水利灌溉
    之權益。
二、案經水利會訴由花蓮縣警察局鳳林分局報請臺灣花蓮地方法院檢察署檢察官偵查
    起訴。
    理  由
一、右揭事實，業據被告坦承有僱請挖土機司機整地及埋管取水等情不諱，並經證人
    即水利會股長甲○○及證人丙○○證稱甚詳，復有水利會八十五年七月六日花農
    水管字第二一七一號函、花蓮縣政府七十六年四月二十一日府建水字第三二三七
    二號函、水權狀、水利會圳渠幹支線進水口登記卡、水利會瑞穗工作站八十五年
    六月二十四日花農水瑞工站字第二○五號函、八十五年六月十四日花農水瑞工站
    字第一九八號函地籍圖謄本各一份及警訊卷所附照片四十二張在卷可稽，而被告
    前開私塞虎頭圳六支線取水口之行為，確已影響下游農民水利灌溉之權益，此經
    證人丙○○證述屬實，並有陳情書、水利會及該會瑞穗工作站前開函文、台灣省
    國有林事業區外保安林濫墾地清理出租造林契約書等足憑。被告乙○○固矢口否
    認有前開犯行，被告及其辯護人辯稱如附件辯護狀所示。經查：
  (一)水利會就虎頭圳六支線取水口享有水權，此有經濟部所發給中台經字第一○七三
    二三號水權狀，及水利會圳渠幹支線進水口登記卡各一份足證（警訊卷九至十頁
    ），依前開水權狀記載，用水標的為農業用水，引用水源係秀姑巒溪水系富源溪
    支流，使用方法為建築臨時欄水壩以自然流方式取入並經圳路土渠、暗渠工程引
    水灌溉，引水地點在瑞穗鄉○○段一之十二、十五之一、二五、四三之二十、六
    三之二八地號附近等五處（虎頭圳）（前開水權狀參照），另依水利會所製作之
    前開圳渠幹支線進水口登記卡上則記載，虎頭圳六支線取水口之水系為富源溪，
    引水地點在瑞穗段六三之二八西方約二公里，面積零點零三七五之野溪小谷，其
    下並繪有位置圖，但未明確標示虎頭圳六支線取水口之確實坐落地號，僅記載為
    六三之二八地號西方約二公里處等情，有水利會圳渠幹支線進水口登記卡可參。
    可見虎頭圳六支線取水口之確實位置究竟於何處，無法從前開水權狀及水利會圳
    渠幹支線進水口登記卡上判知，而須經水權擁有者即水利會與主管機關即花蓮縣
    政府承辦人具體指明方能得知。
  (二)經本院請水利會及花蓮縣政府派員二度會勘現場，均指出臨瑞穗鄉○○段六三之
    一六地號土地旁、坐落於同段六三之五四地號土地上之取水口，即為虎頭圳六支
    線取水口，此經證人即花蓮縣政府水利課課員游淑靜及水利會股長劉塗枰結證屬
    實（本院卷七二至七三頁），並有履勘筆錄、勘驗筆錄各一份（本院卷三九、七
    十頁）、照片十三張可參，而虎頭圳六支線取水口之確實位置，並經測量明確，
    且坐落地瑞穗鄉○○段六三之五四地號土地為國有農牧用地等情，有花蓮縣玉里
    地政事務所土地複丈成果圖、土地登記簿謄本各一份足按（本院卷四六、一六八
    頁），再與水利會前開圳渠幹支線進水口登記卡下所繪之位置圖相比，亦大致相
    符。可見虎頭圳六支線取水口之確實位置，即本院二度會勘之位置無誤。被告一
    再否認前開取水口即為虎頭圳六支線取水口，復聲請本院調閱花蓮縣政府所保有
    之水利會申請水權之相關資料，核無必要，又本院已經二度勘查現場，被告再聲
    請至現場履勘，亦無必要。至於水利會有無依水利法之相關規定設置量水設備、
    填具用水紀錄表等，係主管機關得以科處罰鍰之問題（水利法第九十三條規定參
    照），並無礙前開認定，附此敘明。
  (三)被告明知其所有之瑞穗段六三之十六地號土地旁之取水口處為水利用地（本院卷
    五七頁反面參照），竟仍為其自營「奇泉實業股份有限公司」取水之便，僱請不
    知情之不詳姓名已成年男子駕駛挖土機挖土整地，私自將系爭虎頭圳六支線取水
    口及下游圳路堵塞，其顯有私塞取水口及圳路之故意，至為明灼，被告之辯護人
    辯稱被告並無故意云云，並不可取。
    綜上所述，被告前開辯解均無可採，本件事證明確，被告犯行已堪認定。
二、核被告所為，係犯水利法第九十二條中段未經主管機關許可私塞水道，因而損害
    他人權益罪。查前開虎頭圳六支線取水口附近並無水利建造物或設備，此經本院
    履勘現場查勘屬實，則公訴人認被告違反水利法第七十八條第一項第六款規定，
    復致損害他人權益，應依同法第九十二條之一第一項中段之規定論處云云，尚有
    未當，起訴法條應予變更。被告僱請不知情之不詳姓名已成年男子駕駛挖土機挖
    土整地而阻塞取水口及圳路，為間接正犯。又被告有事實欄所載之犯罪科刑執行
    情形，此有本院被告全國前案紀錄表一份可證，其受有期徒刑執行完畢後，五年
    以內再犯有期徒刑以上之本罪，為累犯，應依法加重其刑。爰審酌被告之素行，
    為其自營之公司取水生產礦泉水牟利之犯罪動機，阻塞取水口及圳路致下游農民
    無從灌溉，所生危害非輕，及被告犯罪後雖已將取水口阻塞處恢復暢通，但一再
    以不致於影響其行動能力之十二指腸潰瘍疾病向本院告假，拖延訴訟之進行達九
    個月之久，迄本院以被告無正當理由不到庭而予拘提，拘提無著擬發布通緝前，
    通知被告之辯護人，被告才準時到庭應訊，其態度實不可取等一切情狀，量處如
    主文所示之刑，並諭知易科罰金之折算標準。
據上論斷，應依刑事訴訟法第二百九十九條第一項前段、第三百條，水利法第九十二
條中段一項第二款、刑法第十一條前段、第四十七條、第四十一條、罰金罰鍰提高標
準條例第二條，判決如主文。
中        華        民        國    八十九    年    二    月    十四    日
                               臺灣花蓮地方法院刑事庭
                                   法  官  楊  碧  惠
右正本證明與原本無異。
如對本判決不服，應於送達後十日內，向本院提出上訴狀。（應抄附繕本）告訴人或
被害人如對於本判決不服者，應具備理由請求檢察官上訴，其上訴期間之計算係以檢
察官收受判決正本之日期為準。
                                   法院書記官
中      華      民      國       八 十 九     年    二     月   二十一  日
附錄本判決論罪之法律條文：
水利法第九十二條：
未得主管機關許可，私開或私塞水道者，除通知限期回復或廢止外，處六千元以上三
萬元以下罰鍰，因而損害他人權益者，處三年以下有期徒刑、拘役或科或併科四千元
以上二萬元以下罰金；致生公共危險者，處五年以下有期徒刑，得併科六千元以上三
萬元以下罰金。


司法院資訊處製作；財團法人民間司法改革基金會備份。
